【裁判字號】    98,訴,2103
【裁判日期】    990831
【裁判案由】    貪污等
【裁判全文】
臺灣臺北地方法院刑事判決              98年度訴字第2103號
公  訴  人  臺灣臺北地方法院檢察署檢察官
被      告  丙○○
選任辯護人  呂榮海律師
            黃聖展律師
被      告  丁○○
選任辯護人  陳宏模律師
上列被告因貪污等案件，經檢察官提起公訴（98年度偵字第7970
號），本院判決如下：
    主  文
丙○○犯貪污治罪條例之不違背職務收受賄賂罪，伍罪，各處有
期徒刑參年捌月，各褫奪公權貳年，所得財物各新臺幣伍仟元均
應予追繳沒收，如全部或一部無法追繳時，以其財產抵償之；又
公務員假借職務上之機會，以故意犯共同行使業務登載不實文書
罪，肆罪，各處有期徒刑捌月。應執行有期徒刑陸年，褫奪公權
貳年，所得財物共新臺幣貳萬伍仟元應予追繳沒收，如全部或一
部無法追繳時，以其財產抵償之。
丁○○共同犯行使業務登載不實文書罪，處有期徒刑伍月，如易
科罰金，以新臺幣壹仟元折算壹日；又共同犯行使業務登載不實
文書罪，參罪，各處有期徒刑參月，如易科罰金，均以新臺幣壹
仟元折算壹日。應執行有期徒刑拾月，如易科罰金，以新臺幣壹
仟元折算壹日。
    事  實
一、丙○○係臺北市政府消防局（下稱臺北市消防局）第三大隊
    中山中隊大同分隊之隊員，自民國92年2月20日起支援該局
    安全管理科（93年2月8日改編為火災預防科），並自96年7
    月間起負責審查建築物消防安全設備圖說，為依法令服務於
    地方自治團體所屬機關，而具有法定職務權限之公務員。丁○○則為岡信消防安全設備工程有限公司（下稱岡信公司）
    之負責人，並為消防設備師，以受業主委託填載建築物消防
    安全設備圖說申請審查資料，並將相關文書送臺北市消防局
    審核為其業務，為從事業務之人。因丁○○於96年10月5日
    ，辦理起造人中國建築經理股份有限公司（下稱中國建築公
    司）位於臺北市○○區○○段4小段0007地號（建號：96建
    字第8899號）新建建築物之消防安全設備圖說審查申請案，
    該案由丙○○承辦審查業務後，於96年10月11日以「消防設
    備圖說尚未設計完成」為由，發函通知起造人審查結果不合
    規定。案經丁○○送請複審前，為求該複審案儘速順利通過
    ，於96年10月12日某時許，在臺北市政府市政大樓1樓南區
    建築管理處辦公室外之走廊轉角處，主動向丙○○告知上情
    並當場交付現金新臺幣（下同）5,000元，丙○○明知此係
    從速審查核准案件之對價，仍基於對於職務上行為收受賄賂
    之犯意，予以收受，嗣經丁○○於同年10月25日再送件申請
    審查，丙○○於職務上審核該建築物消防安全設備圖說案件
    ，果以該局96年11月1日北市消預字第09634322100號函通知
    中國建築公司及丁○○複審案通過。
二、依臺北市消防局辦理建築物消防安全設備圖說審查之作業流
    程，於96年7月後，消防設備師需以自然人憑證，將建築物
    消防安全設備圖說審查申請書及相關文件，透過臺北市消防
    局審驗及檢修服務系統上傳至該局後，由電腦系統隨機分案
    予火災預防科承辦人進行審查，若係掛有舊建號之申請案件
    ，始由原承辦人員或承辦組進行審查。渠均明知此情，而先
    後：
（一）丁○○於96年11月間，受任為起造人安泰商業銀行股份有
      限公司（下稱安泰銀行）位於臺北市○○區○○段2小段
      488地號（建號：95建字第0368號）建築物消防安全設備
      申辦變更設計業務時，為避免該案遭其他審查人員刁難，
      並圖該案申請後能1次審查通過，先於96年11月30日16 時
      許，以其0000000000號行動電話，撥打丙○○使用門號
      0000000000號行動電話，探詢案件輪分情形，並表示有急
      件將送審查，丙○○假借其職務上可查詢審驗服務系統之
      機會，告知丁○○得以該承辦組（內部分組為Ｄ組）前已
      審結舊案號「93（年）317（建號）」登錄申請，再經丙○○承辦後更正建號，即可順利通過等情，丙○○及丁○○即共同基於行使業務上登載不實文書犯意聯絡，先由丁○○指示不知情之岡信公司員工，在業務上製作之本案「
      建築物消防安全設備圖說審查申請書」上建照號碼欄內輸
      入上開不實之「93建字第317號」建號，並以不知情之岡
      信公司消防設備師陳運之名義，將上開申請書電磁紀錄資
      料上傳「審驗及檢修服務系統」而行使後，由臺北市消防
      局於96年12月3日收案受理，即依上開分案規則，將掛有
      該舊建號之本件變更設計申請案分由丙○○審查，足以生
      損害於臺北市消防局對於消防安全設備圖說審查之分案正
      確公平性及審查公信力。丙○○與丁○○因前已有上開對
      價交易模式，故於受理後乃另基於對於職務上行為收受賄
      賂之犯意，於96年12月6日某時許，在前揭市政大樓外地
      點，自丁○○處收受現金5,000元後，果於職務上審查該
      建築物消防安全設備圖說案件，以該局96年12月11日北市
      消預字第09635308200號函通知安泰銀行及陳運該變更設
      計案通過。
（二）丁○○於96年12月初，受任為起造人宏豐建設股份有限公
      司（下稱宏豐公司）位於臺北市○○區○○段1小段123地
      號（建號：95建字第0116號）建築物之消防安全設備申辦
      變更設計業務時，為避免該案遭其他審查人員刁難，並圖
      該案能1次審查通過，經與丙○○聯繫，由丙○○假借其
      職務上可查詢審驗服務系統之機會，告知以該承辦組前審
      結舊案號之「94建字第511號」建號提出申請後，丙○○
      及丁○○即共同基於行使業務上登載不實文書犯意聯絡，
      由丁○○指示不知情之岡信公司員工，在業務上製作之本
      案「建築物消防安全設備圖說審查申請書」上建照號碼欄
      內輸入上開不實之建號，並以不知情之岡信公司消防設備
      師陳運之名義，將上開申請書電磁紀錄資料上傳網路而行
      使後，由臺北市消防局於96年12月7日收案受理，即依上
      開分案規則，將掛有該舊建號之本件變更設計申請案分由
      丙○○審查，足以生損害於臺北市消防局對於消防安全設
      備圖說審查之分案正確公平性及審查公信力。丙○○循前
      開對價交易模式及合意，另基於對於職務上行為收受賄賂
      之犯意，於96年12月10日某時許，在前揭市政大樓外地點
      ，自丁○○處收受現金5,000元後，果於職務上審查該建
      築物消防安全設備圖說案件，以該局96年12月11日北市消
      預字第09635400200號函通知宏豐公司及陳運該變更設計
      案通過。
（三）丁○○於97年2月間，受任為起造人豪欣建設股份有限公
      司（下稱豪欣公司）位於臺北市○○區○○段4小段416地
      號（建號：95建字第0492號）建築物之消防安全設備申辦
      變更設計業務時，為避免該案遭其他審查人員刁難，並圖
      該案能1次審查通過，即與丙○○電話聯繫，由丙○○假
      借其職務上之可查詢審驗服務系統之機會，告知以該承辦
      組已審結之舊案號「95建字第0630號」建號提出申請後，
      丙○○及丁○○即共同基於行使業務上登載不實文書犯意
      聯絡，由丁○○指示不知情之岡信公司員工，在業務上製
      作之本案「建築物消防安全設備圖說審查申請書」上建照
      號碼欄內輸入上開不實之建號，並以不知情之岡信公司消
      防設備師陳運之名義，將上開申請書電磁紀錄資料上傳網
      路而行使後，由臺北市消防局於97年2月14日收案受理，
      即依上開分案規則，將掛有該舊建號之本件變更設計申請
      案分由丙○○審查，足以生損害於臺北市消防局對於消防
      安全設備圖說審查之分案正確公平性及審查公信力。丙○○循前開對價交易模式及合意，另基於對於職務上行為收
      受賄賂之犯意，於97年2月18日某時許，在前揭市政大樓
      審圖會場外地點，自丁○○處收受現金5,000元後，果於
      職務上審查該建築物消防安全設備圖說案件，以該局97年
      2月21日北市消預字第09730640600號函通知豪欣公司及陳
      運該變更設計案通過。
（四）丁○○於97年2月間，受任為起造人東光鋼鐵機械股份有
      限公司（下稱東光公司）位於臺北市○○區○○段3小段
      868地號（建號：92建字第0196號）建築物之消防安全設
      備申辦變更設計業務時，為避免該案遭其他審查人員刁難
      ，並圖該案能1次審查通過，先與丙○○聯繫，由丙○○
      假借其職務上可查詢審驗服務系統之機會，告知以該承辦
      組已審結之舊案號「95建字第0085號」建號提出申請後，
      丙○○及丁○○即共同基於行使業務上登載不實文書犯意
      聯絡，由丁○○指示不知情之岡信公司員工，在業務上製
      作之本案「建築物消防安全設備圖說審查申請書」上建照
      號碼欄內輸入上開不實之建號，並以不知情之岡信公司消
      防設備師陳運之名義，將上開申請書電磁紀錄資料上傳網
      路而行使後，由臺北市消防局於97年2月27日收案受理，
      即依上開分案規則，將掛有舊建號之上開變更設計申請案
      分由丙○○審查，足以生損害於臺北市消防局對於消防安
      全設備圖說審查之分案正確公平性及審查公信力。丙○○
      循前開對價交易模式及合意，另基於對於職務上行為收受
      賄賂之犯意，於97年2月22日某時許，在前揭市政大樓外
      處所，自丁○○處收受現金5,000元後，果於職務上審查
      該建築物消防安全設備圖說案件，即以該局97年3月3日北
      市消預字第09730764500號函通知東光公司及陳運該案審
      查通過。
（五）嗣經調查人員聲請對丙○○進行通訊監察，查悉有前段編
      號（一）所示犯嫌後，通知丁○○到場詢問，丁○○於偵
      查機關尚不知其他偽造文書犯罪事實時，於97年11月21日
      、同年12月2日在調查詢問時，主動向調查人員陳述另涉
      犯前段編號（二）、（三）、（四）犯行，並自首而接受
      裁判，始循線查悉丙○○到案。
三、案經法務部調查局北部地區機動工作站報告臺灣臺北地方法
    院檢察署檢察官偵查起訴。
    理  由
一、證據能力意見：
（一）扣案被告丁○○及證人謝靜文所撰寫之記事曆，就被告丙○○而言，性質上雖亦屬被告以外之人於審判外之書面陳
      述，惟因渠等於本院審理中均以證人身分具結證述上揭文
      書資料之製作經過，亦賦予被告丙○○對質詰問權，嗣經
      本院提示予被告丙○○表示意見予以調查，再參以記事內
      容乃係上開製作人聯繫業務後所為之筆記，衡情必係就親
      身經歷而為如實之記載，並無事後會遭司法機關用以證明
      犯罪行為之預測，且係於調查中受詢問當時主動提供，有
      調查筆錄可佐（見他字卷第6頁背面、第55頁），其於人
      身自由受約束期間亦無偽造或變造文書之可能，自具有特
      別可信之狀況，並為證明本案共同被告丙○○犯罪事實存
      否所必要，得認上開證據係屬刑事訴訟法第159條之4之具
      有特別可信性之文書，應具有證據能力。
（二）又按傳聞法則乃對於被告以外之人於審判外之言詞或書面
      陳述，亦即針對被告以外之人於審判外以言詞所為之供述
      證據而為之規範，查被告丁○○銀行存摺交易明細紀錄，
      屬書證（物證）性質，並非供述證據，殊無傳聞證據排除
      法則之適用，且與本案事實具有關聯性，自得作為本案證
      據。
（三）本院下列其餘認定犯罪事實所憑有關傳聞證據部分，檢察
      官、被告等人及辯護人或表示無意見而不予爭執，亦未於
      本院言詞辯論終結前聲明異議，本院審酌該等言詞或書面
      陳述作成之情況，並無非出於任意性或不正取供，或違法
      或不當情事，本院審酌上開證據資料製作時之情況，既無
      違法不當及證明力明顯過低之瑕疵，客觀上亦無不可信之
      情況，亦認為以之作為證據應屬適當，依刑事訴訟法第15
      9條之5第2項規定，均得作為證據。
二、對前揭犯罪事實二所示登載不實舊建號「建築物消防安全設
    備圖說審查申請書」業務文書後向臺北市消防局行使之犯行
    ，業據被告丁○○於調查詢問、偵查及本院審理中均自白不
    諱，並有上開消防安檢案件申請書、會審表及審核合格通知
    公函在卷可稽，與被告丁○○任意性自白相符，堪信屬實，
    其本件犯行堪以認定，應依法論科。
三、訊據被告丙○○固不否認於被告丁○○岡信公司為安泰銀行
    申辦建物消防變更設計案件時，事前提供「93、317」舊建
    號予丁○○，並由其受理審查該消防變更設計案件後予以核
    准，另其受理審查之宏豐公司、豪欣公司、東光公司建物消
    防變更設計申請案件中，申請書及審核合格通知公函建照號
    碼欄不一致等節，惟矢口否認有何不違背職務收受賄賂貪污
    及共同行使業務登載不實文書犯行，辯稱略以：伊只有將舊
    建號告知丁○○1次，其餘各次可能是丁○○或岡信公司人
    員自行探知，或自網路預查留存，或有可能誤植所致。又伊
    從未自丁○○處收取現金，且丁○○陳述交付賄款時間與卷
    證資料不符，另依丁○○陳述交付金錢動機亦與伊職務上行
    為間無對價關係云云。經查：
（一）按共同被告間，其被訴之犯罪事實有共通之情形者，其證
      據資料，大體上具有共通性，則共同被告一人之證據資料
      ，利用為他被告之罪證，固合乎訴訟之目的性及必要性，
      然仍應調查其他必要之證據，以察其是否與事實相符，即
      共同被告一人不利於己之陳述，並非當然得憑為認定他共
      同被告犯罪事實之證據，其所述是否與事實相符，得否採
      為其他共同被告犯罪之證據，仍應分別予以判斷，非可籠
      統為同一之觀察，若共同被告間被訴之犯罪事實並非共通
      ，雖合併起訴、審判，但其被訴之事實各別，尤以具對向
      性關係之共同被告，如收賄者與行賄者間，為避免其虛偽
      自白或嫁禍他人，尤不宜採為唯一證據，更應有補強證據
      之必要性，藉以保障其他共同被告之訴訟上權利。而被告
      之自白須以補強證據證明其確與事實相符，方可為認定犯
      罪事實之證據，而所謂補強證據，並非以證明犯罪構成要
      件之全部事實為必要，倘其得以佐證自白之犯罪非屬虛構
      ，能予保障所自白事實之真實性，即已充分。又得據以佐
      證者，雖非直接可以推斷該被告之實施犯罪，但以此項證
      據與被告之自白為綜合判斷，若足以認定犯罪事實者，仍
      不得謂其非屬補強證據（最高法院92年台上字第4387號、
      93年台上字第5081判決理由參照）。
（二）丁○○為求事實一所示複審案順利通過，而有交付5,000
      元予被告丙○○，而其後事實二所示的各申請案，因前已
      有此對價交易，丁○○為求順利審查通過，乃透過被告丙○○告知以不實舊建號掛號由其受理方式進行，丁○○就
      此併均有交付5,000元的賄賂乙節，業據證人即共同被告
      丁○○於本院審理時，經分離審判程序後，以證人身份具
      結後證述：「從85年到現在擔任消防設備師，我是岡信公
      司負責人，公司登記是5個股東，實際上只有我1人在經營
      。消防設備申請書都是由公司的小姐填載及電腦掛號。送
      審的流程，是將消防申請書登入消防審查的系統，再與承
      辦人約件，再帶彙整的卷宗過去消防局或市政府審圖」、
      「96建字8899號起造人中國建築公司的新建案件，約96年
      10月在市政府審圖時，我們公司的施淑貞帶圖去審的，我
      也有去，消防局審圖的人就是丙○○。因為這個案子比較
      大，所以希望審核的時候能夠順利一點，時間不要拖的太
      久。在審圖的時候，我跟丙○○在外面，我主動跟丙○○
      講這些情形，看他能不能幫我快一點，之後我就自己拿出
      5千元塞在丙○○的口袋裡面。就說希望能夠順利一點。
      我就離開了，當時丙○○並沒有跟我講什麼話。（97年度
      他字10923卷，下稱他字卷，第40頁）行事曆上面10月12
      日記載『早上10:00昌軒（丙○○）』，是跟丙○○約審
      圖的時間」、「95建字368號（起造人安泰銀行變更設計
      案）因為這個案子快要消防檢查，要辦變更設計，所以問
      丙○○這個案子變更設計時是何人承辦的，他跟我說是一
      位翔哥承辦，我問他說看能不能快一點，丙○○就給我93
      建317建號，就叫我填這個號碼就對了，之後他就會幫我
      改回正確的建號。這案子事後有給丙○○5千元，時間就
      是約件審圖的時間，地點在建管處後面的走廊，錢是我個
      人的生活費。（他字卷第10923第44頁）12月6日行事曆當
      天登記『Ａ10：30旭記』是和丙○○約審圖的時間」、「
      95 建116號起造人宏豐公司的案子，我在掛件之前有先打
      電話問丙○○，丙○○就叫我填上94建511，交錢的地方
      都是在市政府後面的走廊，也是審圖的時間」、「95年建
      492（起造人豪欣公司變更設計）的案子，也是事先有打
      電話給丙○○，說要快一點請他幫忙。（他字卷第66頁）
      戊○○行事曆上2月18日『豪欣A10:00』是審圖的時間，
      我是在2月18日的上午與丙○○相約審圖時，是在市政府
      後面的走廊，交付這件案子的5千元給丙○○」、「92建
      196 起造人東光公司的案子，我先打電話問丙○○，把建
      號填成95建85號。（他字卷第68頁）戊○○行事曆上2月
      22日『東光黃S'rA10:00』，是當天要審圖的。當天我有
      過去交5千元給丙○○」、「在97年元宵節以後那陣子公
      司在裝潢，而且漸漸就由陳運負責，我就沒有再處理了。
      我只有案子緊急的時候才會請丙○○幫忙，不緊急的我就
      不會請他幫忙了」、「審圖時間不一定，中午承辦員一定
      會回去吃飯，如果沒有審完下午就會繼續審。要看案子的
      大小還有難易程度，不一定當天就會審完，有時候我們缺
      失太多也會回去改。具體送錢的時間只要在審圖的時候給
      他就好了」、「因為業主會催，這是表現的問題，案子很
      競爭，表現好的話以後案子才會再給你作」等語明確（見
      本院卷第202頁至208頁背面）。其於偵查中亦稱：「第1
      件（96建字第8899號案）為昌軒建設，起造人中國建築經
      理股份有限公司」、「第2件（95建字第368號案）為旭記
      建設，起造人為安泰銀行」等語（見他字卷第69頁，另參
      同卷第52頁背面、第53頁背面）。此與上開行事曆影本先
      後略載之建商名稱、約件時間均互核符合（他字卷第40、
      44、66、68頁）。復與證人戊○○於審理中證稱：「他字
      卷第66、6 8頁這2頁記事簿是我的，2月18日上面記載的
      是案件的名稱（豪欣），早上10點要審圖；2月22日上面
      東光是案件名稱，黃先生是承辦人，早上10點要審圖」等
      語相符（見本院卷第212頁）。另查被告丙○○所使用門
      號0000000000號行動電話於96年11月30日16時7分至39分
      間之通訊內容：「（丁○○）我請教一下，以前王博昇審
      過的案件，接下來換誰？（丙○○）翔哥。...你是什麼
      案子？（丁○○）...這件要快，我跟你講一下。（丙○○）你什麼時候要掛？（丁○○）下禮拜一掛...這件案
      子要消檢了。（丙○○）...我給你1個建號，你掛這個建
      號就可以了...93317。（丁○○）93317，這是什麼？（
      丙○○）建號啊。（丁○○）93年的317號就對了。（丙○○）對，你這樣用。（丁○○）起造人沒差哦。（丙○○）對對，你用這個建號就好了...以後我再幫你改檔。
      （丁○○）好啊，還是我現在掛。...那件掛好了，設備
      師掛陳運。（丙○○）好，我知」等情。佐以該建號（95
      年建字第368號原起造人『旭記』建設股份有限公司）申
      請案確曾於95年9月29日遭Ｃ組原承辦人「王博昇」審查
      後函覆不合格退件。另被告通話當時職司Ｃ組承辦人為「
      鄭翔文」（翔哥）等情，有卷附通訊監察譯文、各組輪辦
      人員表及臺北市消防局95年9月29日北市消預字第0953395
      0500號函可參（見他字卷第8、122頁，98年度偵字第7970
      號卷，下稱偵字卷，第24頁）。綜上各情，足資補強共同
      被告丁○○結稱為免該案遭其他審查人員刁難，並圖該案
      能審查通過，於上網掛件申請前會詢問被告丙○○，經被
      告丙○○提供建號，並登載不實建號於申請書上而據以行
      使，另於事實欄所述5次案件審查過程中各交付5,000元現
      金予被告丙○○等節之真實性，所言堪以採信。
（三）再者，臺北市消防局辦理建築物消防安全設備圖說之案件
      受理審查及分案作業流程，經臺北市消防局函覆以：「設
      計人將建築物消防安全設備圖說審查申請書各相關資料鍵
      入審驗及檢修服務系統內，供審查人員審核→承辦人約定
      審查日期，並通知起造人及消防安全設備設計人會同審查
      圖說→承辦人將辦理情形登錄於網站管理區並填報審查日
      期表→進行圖說審查或召開審查說明會→填報審查結果並
      陳核→發文通知。上開流程之審查作業時限7至9日（含假
      日）」、「目前網路審勘系統係以電腦亂數方式分案，惟
      為免不同承辦人再費時了解案情，對初審不符再申請案，
      維持由原承辦人辦理。如申請人誤植建照號碼以致產生電
      腦分文錯誤，並於新承辦人約件進行實質審查方發現，基
      本上會移由原承辦人辦理。但如申請人表示公文已屆審查
      期限或其他因素，則由新承辦人代為審查。另如前後次申
      請日期差距過大或更換原設計專技人員等外力因素，或本
      局承辦人員異動、調整、人力縮減、請假、進修等因素交
      雜，會造成無法符合同一建號原承辦人之審查原則」等節
      ，有同局99年7月14日北市消政字第09934643600號函檢附
      說明資料在卷可憑（見本院卷第257、259頁）。另經證人
      甲○○於審理中證稱：「新申請案件是平均的分給同一時
      期的承辦人，按照收件的順序，分別給ABC三組均分，變
      更設計的案件，因為會涉及到變更案件的大小，所以原則
      上都是由原承辦人員來審，比較熟悉案件的內容。93建
      317 、94建511、95建630、95建85這些申請的文件上都有
      D字，表示要分給當時在D組的人審查。『原D』是原本是D
      組的案件，『D』是指新分給D組的案件，95建368、95建
      116、95建492我寫的，92建196這個不是我寫的。是依據
      申請書寫的建號號碼，去查手寫的案件登記本上原本承辦
      的人是誰。96年10月到97年2月間，當時D組是由丙○○負
      責，1組只有1個人。當時因為B組撤掉了，所以才會分ACD
      三組」、「如果原承辦人在，我就分給原承辦的人，如果
      原承辦人員已經不在了，我就分給該案原組別，原則上是
      跟人，即使承辦人員換組，該案件還是跟原承辦人員，前
      提是需要原承辦人同意，因為會增加原承辦人的業務量，
      如果原承辦人不在這個審查單位，就依組別分」、「我在
      分案時，所記載『原D』這幾個案件，因為當時原承辦人
      陳妙玲、李佩珍已經不在審查單位了，所以不用詢問。是
      由原組承辦，不需要原組當時的承辦的人同意」等語明確
      （見本院卷第216頁背面以下、第220頁背面）。故如被告
      丁○○依原建號覈實登錄，因95建字第368號起造人為旭
      記建設股份有限公司案件、95建字第116號起造人為吳麗
      卿（建物名稱為宏豐公司）案件、95建字第492號起造人
      為羅本（建物名稱為豪欣公司）案件原均由Ａ組受理，另
      92建字第196號起造人為甘建成（建物名稱為東光鋼鐵辦
      公樓）案件原由Ｃ組承辦，又上開案件原承辦人王博昇、
      黃香琳、甘鈞婷等人嗣於96年10月後即未擔任審查人員，
      則案經臺北市消防局受理後，依上開分案原則及表定輪辦
      人員，應分別由原承辦組之Ａ組林聖凱、Ｃ組鄭翔文循例
      受理等節，均有卷附同局上開原建號之建案消防審查核准
      函、申請表及上開各組輪辦人員表可稽（見偵卷第24~25
      、35~37、46~48、57~58頁，他字卷第122頁），是上開申
      請案掛件後依正常分案流程，根本不可能分由被告丙○○
      承辦。反觀，被告丁○○本件登載不實之93建字第317號
      （起造人為維多利亞建設股份有限公司、設計消防設備技
      師為林茂盛，原案承辦人陳妙鈴）、94建字第511 號（起
      造人為首鋼開發股份有限公司毛德昌、設計消防技師為蘇
      煌順，原案承辦人陳妙鈴）、95建字第630號（起造人為
      交通部公路總局、設計消防設備技師為莊瑞雲，原案承辦
      人李佩珍）、95建字第85號（起造人為翔譽建設股份有限
      公司、設計監造人為李水源，原案承辦人丙○○）等案件
      ，經丁○○以該不實建號掛件分案後，因Ｄ組歷年輪辦人
      員陳妙鈴、李佩珍等人嗣於被告丙○○本件行為期間，均
      未擔任審查人員職務，另丙○○本為95建字第85號案件之
      承辦人，依前揭分案原則，始均分由當時承辦Ｄ組職務之
      被告丙○○受理審查，業據本院調閱上開案號卷宗原本核
      閱無訛，並經證人乙○○於調查中證述分案過程明確（見
      他字卷第119頁），另有臺北市消防局函文在卷可佐（見
      偵卷第26~27、38、49、59頁）。其中，被告丙○○復已
      自承有將93建字第317號建號告知被告丁○○並囑之以該
      建號掛件，亦有通訊監察譯文可佐認，已如上述，且此些
      登載不實建號原建案均與被告丁○○或岡信公司所承攬案
      件無涉，亦有上開起造人及設計消防技師資料可稽，被告
      丁○○既收受報酬並受業主託付而亟欲辦妥變更設計申請
      案件，若未經被告丙○○私下告知舊建號，復無其他不法
      動機，在無法掌握將來受理組別或審查公務員為何，實無
      由甘冒事後遭承辦人退件或要求補正耽誤審核時程之風險
      ，自損其消防設備技師之專業信譽，擅自將無關之建照號
      碼登載於申請文書內之理。況且，本件是經調查人員聲請
      對丙○○進行通訊監察，查悉有犯罪事實二編號（一）所
      示犯嫌後，通知丁○○到場詢問，丁○○於調查詢問時，
      主動向調查人員陳述另涉犯犯罪事實二其餘各次犯行，有
      其調查筆錄在卷可參（見他字卷第4頁背面、第46頁、第
      51頁背面以下、第69頁），是若非確有透過被告丙○○告
      知不實建號，藉以分由其審查而獲取不法賄賂之情，丁○○於調查詢問中在無任何外力干擾下，當不致於會和盤供
      出。綜此，益徵被告丁○○前開證述事前詢問被告丙○○
      ，再將所得悉之不實建號登錄網路申請行使乙情，洵堪信
      為真實，故被告2人以此方式，得以掌控岡信公司上開申
      請案件分案後為被告丙○○所受理乙節，應堪認定。
（四）被告丙○○雖辯稱：丁○○於宏豐、豪欣、東光公司變更
      設計案所填載不實之舊建號，係自行查悉或誤植，均並非
      伊所告知云云。惟查，人民或消防設備師網路線上申請消
      防安全設備圖說審查業務，舊系統以網頁連結登打，人民
      可瀏覽內容包括所有申請案件編號、掛號時間、類別、建
      物名稱、起造人、地址、地號、承辦人、會勘（審）日期
      及結果等，執行時間為92至96年間，於94年後與新系統併
      行，至96年7月停止使用，民眾無法登入使用。至於新系
      統係以自然人憑證登入，94年後開發完成後執行至今，人
      民線上申請審勘則自96年7月至今，即專技人員須以自然
      人憑證登入，僅能瀏覽該專技人員申請案等情，有臺北市
      消防局上開字號覆函暨檢附說明資料在卷足憑（見本院卷
      第258頁），再證人乙○○於本院審理中證述：「換成現
      在用自然人憑證登入的系統，消防設備師不能透過網路去
      查詢別人的案子」、「案號不是公開的資訊，承辦人員承
      辦過哪些案子，必需要有資訊，民眾打電話過來問我們哪
      一個建號是誰審查的，我們會說，但沒有在網路上公開。
      又如果民眾打電話進來問的問題是：某某承辦人曾經承辦
      過哪些建號，我們不會說，通常打電話進來問的人也不會
      這樣問」等語（見本院卷第237背面以下），另證人甲○○於本院審理中亦證述：「民眾從網路要查這3組過去1、
      2 年曾經辦過什麼案件，應該查不到，只能看到自己的案
      件，但民眾打電話來問就可以了」、「承辦人員曾經承辦
      過哪些案件的建號，只有我們內部系統才可以看得到。民
      眾在網路上看不到」等語（見本院卷第218、220頁）。是
      以，本件案發之96年11月至97年2月間，臺北市○○○○
      路線上受理申請消防安全設備圖說審查業務，業已採行自
      然人憑證登入方式，另原網頁連結登查之舊系統亦於96年
      7月間停止使用，民眾無法登入使用，故縱被告丁○○為
      消防設備師，亦無法再透過網路舊系統去查詢他案之起造
      人、建號、承辦人等資料，實無管道可資自行查詢得悉此
      開舊建號。況被告丁○○本件登載不實建號均與其曾經執
      行業務無涉，衡情其亦無自陷耽誤業主權益或損及專業信
      譽，而恣意登載無用建號之理，已如上述，自無足認定其
      有預查留存上開建號，或有刻意杜撰或不慎誤植而為不實
      登記之情。再依證人乙○○、甲○○證言，承辦人員曾經
      承辦之案號非屬公開資訊，僅供內部公務稽核參考，不會
      公開在網路上，且一般業主、代辦技師或關係人所關切者
      為己身案件，是縱去電向消防人員詢問案件受理情形或承
      辦者之人，亦會提供具體建號等資訊，以俾接聽者即時查
      詢後儘速回覆，電詢者殊無可能漫無目標，泛以詢問「某
      某承辦人曾經承辦過哪些建號」等無意義問題，接聽公務
      員亦無法據以回答，是以，被告丁○○自無由去電向臺北
      市消防局探詢被告丙○○曾經承辦建號資訊。況本件涉案
      建號原承辦人陳妙鈴、李佩珍及被告丙○○等多人，縱被
      告丁○○熟稔消防局內部分案原則，亦無從知悉渠等任職
      審查人員期間及配屬組別，並將廣布於93至95年間不勝枚
      舉案號逐一向受話公務員打聽，而從中擇取探得上開不實
      建號之可能，另丁○○於本院中亦具結證稱：只知道會換
      組，但不知換組的時間，也不知道如何查詢某承辦人承辦
      過什麼案子等語明確（見本院卷第206頁背面、第209頁）
      ，故被告丙○○所辯被告丁○○係自行查悉行使或誤植不
      實案號云云，尚無足以採信。至於被告丙○○本院答辯狀
      提出附件申請書，欲證明被告丁○○岡信公司曾多次錯填
      身分證證號、建號等資料，本件亦屬類同情形云云，惟共
      同被告丁○○已結稱：「申請案件時，起造人身分證字號
      不是必填項目，也不會影響審核結果，但一定要填東西才
      能收件，不然頁面就跳不進去」等語（見本院卷第207頁
      背面），證人戊○○於審理中亦證稱：「本院卷答辯狀附
      件申請表格是網路上填的，是依建築師提供資料記載，是
      否正確我不知道。如果建築師沒有提供，我會打電話問，
      但這不是必填資料，有時候會空白，也沒有接過承辦人要
      求修正的電話」等語（見同卷第213頁），證人甲○○於
      本院審理中結稱：「身分證字號或建號輸入錯誤的情況，
      在正式回覆的公文中修正輸入正確的建號，但因為公文欄
      裡面沒有身分證字號，所以沒有就身分證字號的部分做出
      更正」等語（見同卷第216頁），可見消防圖說申請書中
      ，起造人身分證號並非必要填載事項，並不影響承辦人員
      案件之受理及審查程序，亦不會要求補正，或在回函中加
      以更正。另丙○○答辯狀附件所舉丁○○誤植建號之情形
      ，或僅係將建號年度錯填（被證1將「95年」錯打為「96
      年」、被證2將「96年」錯打為「94年」），或將案號倒
      填（被證3將「69號」錯打為「96號」），且事後仍分由
      各該案件應承辦之人受理，與本件丙○○利用分案規則之
      疏漏，由丁○○以Ｄ組原承辦之舊建號掛件後，丙○○均
      仍予以受理，而未要求改分由應承辦組之情況顯然有異，
      故被告丙○○辯稱上開建號並非其所告知，顯不可採。
（五）再被告丙○○固否認有向丁○○收受任何現金，另稱依被
      告丁○○當庭供述：「第一件給錢之前，丙○○沒有跟我
      講過需要錢才能給快一點。是我自己想要快一點，才交錢
      給丙○○。第2次到第5次請丙○○幫忙前，也沒有講會像
      上次一樣給他5,000元，都是我自己想而給付的錢」之語
      ，其所交付5,000元與被告丙○○職務上行為並不具有對
      價關係云云（見本院卷第210、243頁）。惟按貪污治罪條
      例第5條第1項第3款之對於職務上之行為收受賄賂罪，祗
      須所收受之金錢或財物與其職務有相當對價關係，即已成
      立，且包括假借餽贈等各種名義之變相給付在內。而是否
      具有相當對價關係，應就職務行為之內容、交付者與收受
      者之關係、賄賂之種類、價額、贈與之時間等客觀情形加
      以審酌，不可僅以交付之財物名義為贈與等各種之名義，
      即謂與職務無關而無對價關係（最高法院99年度台上字第
      4884、1896號判決理由參照）。查被告丁○○就交付現金
      予被告丙○○之動機緣由，所交付金錢次數、金額及場合
      等基本事實，與其前於調查及偵查之供述均核相符，並無
      重大瑕疵或矛盾之處，所述交付金錢日期亦有上開行事曆
      紀錄可佐。況賄賂犯行因屬重大不法之貪瀆行為，行為人
      間均恐事機不密，而遭到刑事追訴，故除偵查機關已得先
      機全程掌控外，非本人或親信原不得與聞，外人亦無從得
      知過問，故被告丁○○只能憑藉記事曆內容記載，回憶陳
      述行賄時、地及經過，要與常情不悖。末被告丙○○前後
      4次告知丁○○上開不實建號據以填載申請，復於收案審
      查後即如期審核通過，已如前述，如被告丙○○無收受對
      價，其當時負責審查業務，對於分案規則及錯分案件之處
      理流程應能理解，何須故違分案規則，執意受理原應改分
      他組之案件，此自非被告丙○○託詞行政便民措施所能釋
      疑，故共同被告丁○○結證之詞，有上開物證及情狀可資
      補強，應有相當之可信度，堪可採信。再者，被告丁○○
      與丙○○2人間，除一般消防安全設備申請業務往來外，
      並無私誼關係，而須為一般社會習俗上交際餽贈之理，共
      同被告丁○○既已結稱：「第1件比較大，希望審核時能
      夠順利一點，時間不要拖太久，...我主動跟丙○○講這
      些情形，看他能不能幫我快一點，之後我就自己拿出5 千
      元塞在丙○○口袋裡，就說希望能夠順利一點，...當時
      丙○○並沒有跟我講什麼話」、「起訴書第2次到第5次請
      丙○○幫忙時，沒有講會像上次一樣給他5千元，因為丙○○上次有幫過我，他應該知道」等語已明（見本院卷第
      204、210頁），故丁○○於歷次交付金錢之際，已能知悉
      丙○○是岡信公司上開受任申請案件之消防局承辦人，且
      案件仍在審核中，竟於會勘審圖會場外等場合，當場交付
      金錢予丙○○，而丙○○亦應知此開金錢交付時、地與其
      承辦消防圖說審查職務間有密切關聯性，仍不避嫌與利害
      關係人私下片面接觸，逕予收受金錢，復從無拒絕或退款
      之表示，顯見丁○○首次交付金錢時，已有明白說出餽贈
      現金用意，丙○○應能理解而默示允諾收受，達成意思合
      致，再參照其後4次交付現金之情形，其間交付時機、場
      合、方式、現金金額均大抵相同，雖當事人間未再有請託
      關說言語，被告丙○○就此現金係其配合從速通過審核丁○○岡信公司申請案對價，亦應有所認知，而相互建立對
      價交易之默契，亦認丙○○已明知丁○○面交金錢含意，
      即在希冀其於該案中給予職務上之便利，不予刁難而能如
      期順利審核通過，始予收受，雙方行賄及受賄之意思確已
      達成一致，故丙○○縱無向行賄之丁○○有何要求、期約
      賄賂之行為，惟其所為，仍應符合收受賄賂之要件。再被
      告丁○○如未慮及上開個案業主關切審查進度之壓力，大
      可循正常之申請程序，並依臺北市政府消防局正常分案審
      查程序，靜候處理結果通知，實無必要於掛件送審之際，
      事前片面接觸承辦員被告丙○○，並於事中無端支付5,00
      0元現金之理，故行賄人不可能明知審查人員沒有收受賄
      賂之意願，即擅自莫名直接交出賄款之可能，且丁○○交
      付賄款次數多達5次，並非只有1次，足認被告丙○○對於
      有收受賄款案件的審查結果能為被告丁○○所接受，丁○○始會於次回重大急件申請時繼續交付賄款，故依丙○○
      本件執行職務行為之內容，與交付金錢者之代辦業者丁○○間關係，2人交易時機、時地及定額現金與交付方法等
      一貫模式觀之，並參照最高法院上開見解，被告丙○○所
      收金錢與其審查被告丁○○岡信公司代辦上開消防安全設
      備圖說審查之職務上行為顯然具有對價關係，應無疑義。
      是以，被告丙○○於上開時、地向丁○○收受各5,000 元
      之賄款，可認係對於職務上之行為收受賄賂。至於被告丙○○收受賄款之時間，因其否認收受賄款，而共同被告丁○○對賄款交付日期係依憑記事曆回憶，並於審理中稱記
      事曆上記載時間是約定會審圖說時間，但對於當日實際交
      付賄款時間則已不復記憶，僅記得在審圖期間到場交付等
      語（見本院卷第204頁、第208頁背面），應以其此開陳述
      認定被告丁○○收受賄款時間，附此敘明。
（六）被告丙○○之辯護意旨另辯稱：丁○○所稱賄款資金來源
      前後供述不一，亦與其上海商業儲蓄銀行帳戶存摺款項提
      領紀錄不符，故認其所述交付賄款之情不實云云，惟證人
      即共同被告丁○○於本院中證稱：「給丙○○的錢是我個
      人生活費」、「我的錢都在存款簿裡，需要多少錢就會去
      領」、「（97年2月的賄款部分）除夕的錢公司有發20、
      30 萬的年終獎金，錢都用不完，所以會有錢給丙○○」
      等語（見本院卷第205頁、第209頁、第278頁及他字卷第
      53頁背面以下），是以，丁○○交付丙○○之賄款既係由
      自身平日生活費中開支，並非臨事始行提款，故所述交付
      賄款時間、金額等節，與帳戶存摺提款紀錄未符，堪可理
      解，佐以丁○○實際負責岡信公司之營運，自平日備用零
      用現金中，分次各支出5,000元現，以其資力觀之，應不
      虞匱乏，是以，即難憑以辯護意旨所述情節，逕認丁○○
      所供述交付賄款情節不可採信。同辯護意旨復稱，本件偵
      查中曾調閱被告丙○○銀行帳戶資料（見偵卷第93頁以下
      ），顯見並無異常交易紀錄，應為有利於其之認定等語，
      惟被告丙○○總計收受賄款25,000元，係於96年10月至97
      年2 月先後分次收受，每次所收取現金5,000元，並非鉅
      額款項，其收受後未必會如數存入銀行帳戶中，容係花費
      殆盡或挪作他用，故此開帳戶資料並無對應匯款入帳，亦
      無法推翻其有收賄之前開積極證據。末辯護意旨雖稱，依
      消防局人員遷出遷入紀錄簿中97年2月18日、22日紀錄，
      丙○○都沒有外出，所以不可能赴市府收受賄款等語，查
      被告丁○○所述歷次行賄日期，其中被告丙○○於96年10
      月12 日12時10分、96年12月6日9時20分、同日14時0分、
      96年12月10日13時0分均有自該局火災預防科外出至市府
      洽公之紀錄，然均無回局時間登記等節，有臺北市消防局
      檢送火災預防科人員出入登記簿在卷可查（見本院卷第98
      、131、133頁），足資佐認證人丁○○所述於案送審圖期
      日，與被告丙○○在市府審圖會場外之走廊處交付賄款乙
      節非虛。另查97年2月18日、同年2月22日則無相關出入登
      記紀錄，惟證人甲○○於本院審理中證述：「我們單位自
      己有填寫登記簿，放在我們統一出入處，但是走出大門是
      沒有管制。我們單位是自己稽核，人事也會來查。每次出
      去不用等負責文書管考的專員張慶源核章才可以出去，可
      能是我們出去之後他才核章的」等語（見本院卷第217頁
      背面），故該科就公出登出入管制僅設簿登記，由外出公
      務員於外出前自行登載，另管控方式亦僅賴上級主管事後
      核章或人事單位偶爾為之的查勤，並非如一般電子化差勤
      系統能正確稽核出入期間，仍會有漏未登載情形，無以認
      定此出入登記簿所載的內容能如實反應員工出勤狀況，是
      該紀錄簿亦難資為對被告丙○○有利之證據。
（七）綜上所述，被告丙○○所辯，核無足取。其本件收受賄賂
      及共同犯行使業務上登載不實文書犯行明確，應依法論科
      。
四、被告丙○○於行為時之96年10月至97年2月間，任臺北市消
    防局火災預防科隊員，負責審查建築物消防安全設備圖說之
    職務，為依法令服務於地方自治團體所屬機關，而具有法定
    職務權限之公務員；被告丁○○則係岡信公司負責人，並具
    消防設備師專業證照，主要業務為受業主委託辦理建築物消
    防設備申核資料並將相關文書送請臺北市消防局審查等作業
    ，為從事業務之人。又按電磁紀錄藉機器或電腦之處理所顯
    示之影像或符號，足以為表示其用意之證明者，以文書論，
    刑法第220條第2項定有明文，查被告丙○○對於上開職務行
    為收取每案5千元對價，且利用職務上使用消防局審驗電腦
    系統之機會，於被告丁○○執行上網登入建築物消防安全設
    備圖說審查之建號資料業務時，共同行使登載不實內容之申
    請書，又所登錄上開數位資料，藉由電腦處理傳輸至臺北市
    消防局伺服端，所顯現文字符號，足以為表示案件申請之意
    思及主管機關依分案規則據以分案予被告丙○○之證明，該
    項電腦文件文書依刑法第220條第2項規定，應以文書論，故
    核被告丙○○所為，係犯貪污治罪條例第5條第1項第3款對
    於職務上行為收受賄賂罪及刑法第134條、第216條、第220
    條第2項、第215條利用職務上機會行使業務上登載不實文書
    罪。被告丁○○所為，則係犯刑法第216條、第220條第2項
    、第215條行使業務上登載不實文書罪。被告2人所犯業務上
    登載不實之低度行為，為行使之高度行為所吸收，均不另論
    罪。起訴法條就被告丙○○部分，雖未併援引刑法第134條
    、第220條之規定，惟起訴書就被告丙○○公務員之身分，
    以及其職務上得以利用案件審查機會犯此部分之罪已經敘明
    ，並經當事人於審理中互為論辯，應無礙於被告防禦權之行
    使，本院應併予論及，附此敘明。被告2人所犯行使業務上
    登載不實文書犯行，互有犯意聯絡及行為分擔，均論以共同
    正犯。被告2人利用不知情之岡信公司員工填載上開變更設
    計申請案件之不實申請資料，及以不知情之消防設備技師陳
    運為名義申請專技人員，以遂本件行使業務登載不實文書犯
    行，均為間接正犯。被告丙○○所犯5次對於職務上行為收
    受賄賂罪及4次利用職務上機會行使業務上登載不實文書罪
    ，另被告丁○○4次行使業務上登載不實文書罪，分別犯意
    個別，行為互殊，均應予以分論併罰。又按犯第4條至第6條
    之罪，情節輕微，而其所得或所圖得財物或不正利益在新臺
    幣5萬元以下者，減輕其刑，貪污治罪條例第12條第1項定有
    明文。查被告丙○○所犯5次對於職務上行為收受賄賂罪，
    其犯罪所得之財物均在5萬元以下，且其係貪圖小利而犯之
    ，並未有違背職務的積極事證，故其犯節情節尚屬輕微，均
    應依上揭規定，減輕其刑。另被告丁○○於偵查機關尚不知
    悉其涉犯罪事實欄二編號（二）至（四）號所示犯罪嫌疑前
    ，於97 年11月21日、同年12月2日主動向調查人員自首並接
    受裁判，爰依刑法第62條前段規定，就上開4罪部分，各減
    輕其刑。末原起訴犯罪事實一（一）就被告丁○○辦理中國
    建築公司申請案部分，僅論及被告丙○○收賄賂之犯行，而
    公訴人當庭亦表明被告2人共同行使業務上登載不實文書事
    實為起訴書犯罪事實一（二）、（三）、（四）、（五）部
    分，有論告書在卷可查，是此申請案並未起訴有關業務登載
    不實文書，附此敘明。
五、爰審酌被告丙○○身為依法令服務於地方自治團體所屬機關
    而具有法定職務權限之人，本應奉公守法、廉潔自持，善盡
    其審查職責，惟竟貪圖小利，收受賄款，罔顧國家法益，敗
    壞官箴，並腐蝕國民對於公務不可收買性及廉潔性之信賴，
    另被告丁○○為考領證照之專門技術人員，為圖掌控代辦申
    請案件能順利審核通過，竟無視專業倫理及法令規範，與內
    部公務員丙○○共同利用行政機關分案流程的漏洞，登載不
    實建號據以申請行使，侵害機關分案正確公平性及審查公信
    力，所為實不足取，又被告丙○○犯後復飾詞卸責，未能坦
    承犯行，毫無悔意，態度不佳，被告丁○○於犯後始終坦承
    犯行，態度尚佳，另兼衡被告2人均無前科之素行、犯罪動
    機、目的、所得利益、智識程度、生活狀況等節，又被告丙○○收受小額賄款情節與被告丁○○自首部分犯行均符合法
    定減刑要件等一切情狀，分別量處如主文所示之刑及定應執
    行之刑，並就被告丁○○宣告刑部分，均諭知易科罰金之折
    算標準，另依貪污治罪條例第17條、刑法第37條第2、3項之
    規定，就被告丙○○涉犯貪污犯行部分諭知褫奪公權2年。
    至被告丁○○認罪後固請求宣告拘役刑及諭知緩刑，惟本件
    開端係其為圖代辦申請案件能如預期通過，始向公務員交付
    賄款，進而誘發本件貪污及偽造文書之犯行，行為違法性尚
    非輕微，其求刑意見即難認可採，附此敘明。
六、末按貪污治罪條例第10條業於98年4月22日修正公布增訂第2
    項有關不明來源可疑財物視為其所得財物之規定，並將原第
    2 項、第3項依序移置為第3項、第4項，條文內容除新增之
    第2項外，其餘內容並無更易，不生比較新舊法問題，故被
    告丙○○5次因職務上之行為收受賄賂所得財物各5,000元，
    共計25,000元，應屬其收賄犯罪所得，而非行賄人之被害財
    物，依修正後之貪污治罪條例第10條第1項、第3項規定，諭
    知應予追繳沒收，如全部或一部無法追繳時，應以其財產抵
    償之。
據上論斷，應依刑事訴訟法第299條第1項前段，貪污治罪條例第
5條第1項第3款、第10條第1項、第3項、第12條第1項、第17條、
第19條，刑法第11條前段、第28條、第134條、第216條、第220
條第2項、第215條、第62條前段、第37條第2項、第3項、第51條
第5款、第8款、第9款、第10款、第41條第1項前段、第8項，刑
法施行法第1條之1，判決如主文。
本案經檢察官郭力菁到庭執行職務
中    華    民    國    99    年    8     月    31    日
                  刑事第十三庭  審判長法  官  許泰誠
                                      法  官  李貞瑩
                                      法  官  林瑋桓
以上正本證明與原本無異。
如不服本判決應於收受送達後10日內向本院提出上訴書狀，並應
敘述具體理由；其未敘述上訴理由者，應於上訴期間屆滿後20日
內向本院補提理由書（均須按他造當事人之人數附繕）「切勿逕
送上級法院」。
中    華    民    國    99    年    8     月    31    日
                                      書記官  鄭伊芸
附錄本案所犯法條全文
貪污治罪條例第5條
有下列行為之一者，處七年以上有期徒刑，得併科新台幣六千萬
元以下罰金：
一、意圖得利，擅提或截留公款或違背法令收募稅捐或公債者。
二、利用職務上之機會，詐取財物者。
三、對於職務上之行為，要求、期約或收受賄賂或其他不正利益
    者。
前項第一款及第二款之未遂犯罰之。
中華民國刑法第216條
（行使偽造變造或登載不實之文書罪）
行使第210條至第215條之文書者，依偽造、變造文書或登載不實
事項或使登載不實事項之規定處斷。
中華民國刑法第220條
（準文書）
在紙上或物品上之文字、符號、圖畫、照像，依習慣或特約，足
以為表示其用意之證明者，關於本章及本章以外各罪，以文書論
。
錄音、錄影或電磁紀錄，藉機器或電腦之處理所顯示之聲音、影
像或符號，足以為表示其用意之證明者，亦同。
中華民國刑法第215條
（業務上文書登載不實罪）
從事業務之人，明知為不實之事項，而登載於其業務上作成之文
書，足以生損害於公眾或他人者，處3年以下有期徒刑、拘役或5
百元以下罰金。
中華民國刑法第134條
（公務員犯罪加重處罰之規定）
公務員假借職務上之權力、機會或方法，以故意犯本章以外各罪
者，加重其刑至二分之一。但因公務員之身分已特別規定其刑者
，不在此限。

司法院資訊處製作；財團法人民間司法改革基金會備份。
